【裁判字號】    97,訴,2515
【裁判日期】    980122
【裁判案由】    確認通行權存在
【裁判全文】
臺灣臺中地方法院民事判決  97年度訴字第2515號
原      告  臺灣電力股份有限公司
法定代理人  Ｐ○○
訴訟代理人  林易佑律師
被      告  ｌ○○
訴訟代理人  戊○○
被      告  Ｓ○○
訴訟代理人  宙○○
被      告  Ｋ○
            Ｕ○○
                      81號
            辛○○
                      58號
            庚○○
                      56弄1.
            己○○
                      62號
            午○○
                      57號
            申○○
            未○○
                      號
            巳○○
                      號
            戌○○
                      9號
            Ｊ○○
            Ｒ○○
            黃○○
            Ｑ○○
            酉○○
                      26號
            甲○○○
            Ｌ○○
            Ｅ○○
            Ａ○○
            玄○○
            天○○
            Ｙ○○
                      號
            Ｚ○○
            Ｘ○○
            ｆ○○
            丑○○
                      10樓之.
            寅○○
                      10樓之.
            卯○○
            辰○○
上二人共同
訴訟代理人  亥○○
被      告  丙○○
            丁○○
            Ｗ○○
                      4樓之2.
            癸○○
                      1號
            ｈ○○
            ｅ○○
訴訟代理人  ｇ○○
被      告  ｃ○○
                      34號
            ｂ○○
                      34號
            ａ○○
            ｄ○○
                      34號
            宇○○
            地○○
            Ｏ○○
                      號
            Ｍ○○
            Ｃ○○
            Ｄ○
法定代理人  Ｂ○○
法定代理人  ｍ○○
被      告  乙○
                      樓之1
            Ｇ○○
            Ｆ○○
                      22弄1.
            Ｔ○○
            Ｖ○○
            Ｎ○○
            Ｈ○○
                      號
            Ｉ○○
                      號
            壬○○
            ｊ○○
            ｉ○○
            ｋ○○
            子○○
上六十人共同
訴訟代理人  蔡振修律師
上列當事人間確認通行權存在事件，本院於民國98年1月8日言詞
辯論終結，判決如下：
    主    文
確認原告對於被告ｌ○○所有坐落台中市○○區○○段435-9地
號土地內如附圖所示A部分（面積485.90平方公尺）及對於如附
表所示被告Ｓ○○等人所有同段411地號土地內如附圖所示B部分
（面積207.35平方公尺）之通行權存在。
被告ｌ○○應將如附圖A部分土地上之地上物拆除，被告並應容
忍原告在前項有通行權之土地上通行，不得設置障礙物或為任何
妨害原告通行之行為。
訴訟費用由被告ｌ○○負擔百分之七十，餘由如附表所示被告Ｓ
○○等五十九人共同負擔。
    事  實  及  理  由
甲、程序方面：
  一、按訴狀送達後，原告不得將原訴變更或追加他訴，但不甚
      礙被告之防禦及訴訟之終結者，不在此限，民事訴訟法第
      255條第1項第7款定有明文。本件原告起訴時原聲明：「
      確認原告對於被告ｌ○○所有坐落台中市○○區○○段第
      435-9地號土地上，如附圖所示A部分，面積485.9平方公
      尺，及對於如附表所示被告Ｓ○○等人所有坐落同段第
      411地號土地上，如附圖所示B部分，面積207.35平方公尺
      ，有通行權存在；被告等人應容忍原告為營造或修繕所必
      要之通行及使用，不得有設置障礙物或其他之妨害或阻撓
      行為。」；嗣於本院審理中變更聲明為：「確認原告對於
      被告ｌ○○所有坐落台中市○○區○○段435-9地號土地
      內如附圖所示A部分（面積485.90平方公尺）及對於如起
      訴狀附表所示被告Ｓ○○等人所有同段411地號土地內如
      附圖所示B部分（面積207.35平方公尺）之通行權存在。
      被告ｌ○○應將如附圖A部分土地上之地上物拆除，被告
      並應容忍原告在前項有通行權之土地上通行，不得設置障
      礙物或為任何妨害原告通行之行為。」本院認原告之變更
      聲明，不甚礙被告之防禦及訴訟之終結，揆諸前述規定，
      應予准許，合先敘明。
乙、實體方面：
一、原告主張略以：
  (一)緣原告為建設電力事業之需要，必須於坐落台中市西屯區都
    會公園附近進行「中火～后里一進一出中科345KV線＃2～＃
    5鐵塔工程」。惟原告於95年10月間擬假台中市○○區○○
    段第435地號台電公司所有之土地上，進行其中＃4號鐵塔之
    鑽探及裝建工程時，竟遭受被告等相鄰土地之地主出面反對
    及阻撓，致無法進入＃4號鐵塔之工地現場進行施工。雖經
    原告公司及承攬本件工程之承包商多次前往溝通及協調，均
    仍無法取得被告等地主同意提供通行用地。
  (二)按「土地因與公路無適宜之聯絡，致不能為通常使用者，土
    地所有人得通行周圍地以至公路。但對於通行地因此所受之
    損害，應支付償金」、「因土地一部之讓與或分割，致有不
    通公路之土地者，不通公路土地之所有人，因至公路，僅得
    通行受讓人或讓與人或他分割人之所有地」，民法第787條
    第1項、第789條第1項分別定有明文。次按「確認之訴非原
    告有即受確認判決之法律上利益者，不得提起。所謂即受確
    認判決之法律上利益，係指法律關係之存否不明確，原告主
    觀上認其在法律上之地位有不安之狀態存在，且此種不安之
    狀態，能以確認判決將之除去者而言」最高法院著有52年台
    上字第1240號判例要旨可參。
  (三)經查，原告因進行前述營造工程之需要，先前曾擬通行及使
    用被告等人所有坐落台中市○○區○○段第411、435-9 、
    435-8等地號土地上，如鈞院96年度訴字第3031號判決所示
    著黃色及紅色部分之土地，惟受敗訴之判決，並已確定。按
    鈞院該案判決係依民法第789條第1項規定，認原告所有永林
    段435地號土地，既係自重測前「林厝段429-3地號」土地分
    割後買受其中一部分土地（按重測前林厝段429-3地號土地
    ，重測後嗣經分割及合併，始成現行永林段435、435-10 、
    435-3、435-4、435-5、435-6、435-7、435-8、435-9等九
    筆地號土地），分割前土地所有權人本只需經由附圖所示紅
    色之私設道路即可通往公路，不需經由附圖所示黃色部分之
    鄰地土地，原告係自重測前429-3地號土地分割後其中一部
    分買受，依誠信原則，自亦僅能經由429-3地號土地，再經
    由附圖所示紅色之私設道路即可通往公路，難認原告自
    429-3地號土地分割出土地，即反得因此要求通行鄰地，即
    被告Ｓ○○等60人所有如附圖所示黃色部分之土地，增加被
    告Ｓ○○等60人之負擔；暨依據鈞院該件判決所示理由，因
    原告請求確認通行權存在，所為通行之處所及方法為不可分
    ，無從割裂，原告請求通行使用被告Ｓ○○等60人所有系爭
    土地，既不應准許，則原告請求確認被告ｌ○○所有坐落永
    林段第435-9地號土地，如附圖所示B部分土地，面積9.14
    平方公尺，及同段435-8地號土地，如附圖所示C部分土地，
    面積27.96平方公尺，因係原告主張通行方法不可分割之一
    部，亦應合併駁回等意旨，原告始依該案判決所示理由再行
    提起本件訴訟，主張就被告ｌ○○所有坐落永林段435-9地
    號土地上，即如本案附圖所示A部分土地，面積485.9平方公
    尺，依據民法第789條規定，有通行權存在；暨為通往公路
    之必要（附圖所示414地號土地為公路所在），對於附表所
    示被告Ｓ○○等59人所有坐落落同段411地號土地上，即如
    附圖所示B部分土地，面積207.35平方公尺，依據民法第787
    條規定，亦有通行權存在。
  (四)被告ｌ○○所有如附圖所示A部分之土地，面積485.9平方公
    尺，暨被告Ｓ○○等59人所有如附圖所示B部分之土地，面
    積207.35平方公尺等二部分土地，乃原告公司進行首揭營造
    工程時，通行至公路所必要且損害最少之路徑，雖經多次向
    被告等人提出通行之要求，惟均遭到拒絕，則原告依據民法
    第789、787條等規定所得主張通行該等土地之權利，已然受
    到侵害而發生不安之狀態，且此種不安之狀態得以確認判決
    將之除去，故為維護合法權益，始依法提起本件訴訟，並聲
    明如主文所示。
二、被告答辯略以：
  (一)原告不但未對通行地所受之損害，支付償金，更未選擇對被
    告損害最小之地區通行，以免傷害被告之身體健康及生命安
    全，違反民法第787條、第789條之規定。原告所請求通行如
    附圖所示A、B部分，並非損害最少通行至公路所必要之路徑
    。原告應該改為地下電纜設施，才是最小損害方法。又原告
    主張之電塔預定地之鄰近北側，全為台糖之土地，且在北側
    不遠處，有一條道路，原告應將電塔設置在北側台糖土地，
    對被告之損害才是最小。另由原告所有435地號土地直接往
    西側至公路（即同段414地號土地）乃最短距離，若以該處
    為通行地，其損害面積估約105平方公尺，遠低於如附圖A、
    B 部分合計面積693.25平方公尺。
  (二)原告所擬設鐵塔之基地與前後二個鐵塔之間，成三角形二邊
    。原告以高價購入土地，並設計三角形二邊之頂點設置鐵塔
    ，不但對被告的損害最大、最深、最廣，損害補償的金額最
    多，而且浪費國家寶貴資源，違反電業法第50條至第53條之
    規定。
  (三)電磁波危害人體安全，迭經媒體報導，且有司法判決實例。
    原告在台中縣龍井鄉海邊設置發電廠後，全梧棲鎮民每年均
    可獲得補助金，以補償電害。今原告擬架設電塔及高壓電線
    ，同過被告所有土地上空，不但危害生命、健康，更使被告
    之土地成為無用之地。
  (四)原告在購地之初，即乙支435地號土地為農業用地，且為袋
    地，卻仍購入作為電塔用地，有違誠信原則。被告不同意原
    告通行被告之土地，若原告堅持通行被告之土地，僅能通行
    一米寬之地，並應依法補償，最好能價購通行地。
  (五)綜上，請求駁回原告之訴。
三、兩造經法官試行整理並簡化爭點，結果如下：
  (一)兩造不爭執事項：
    (1)坐落台中市○○區○○段435地號土地為原告所有，同段
      435-9地號土地為被告ｌ○○所有，同段411地號土地則為
      其餘被告Ｓ○○等59人所共有。
    (2)435地號土地係分割自411地號土地，其後435地號土地因
      分割增加435-1、435-2、435-3、435-4、435-5、435-6、
      435-7、435-8地號土地，435-1、435-2地號再合併為
      435-9 地號土地。被告ｌ○○在435-9地號外圍設有圍籬
      。
    (3)435地號土地與公路無適宜之聯絡，為袋地。
    (4)原告購買435地號土地係為了興建高壓電塔之用。
  (二)本件爭執事項(要點)在於：
    (1)原告依據民法第787條第1項、第789條第1項規定，請求確
      認原告對於被告ｌ○○所有坐落台中市○○區○○段
      435-9地號土地內如附圖所示A部分（面積485.90平方公尺
      ）及對於如起訴狀附表所示被告Ｓ○○等人所有同段411
      地號土地內如附圖所示B部分（面積207.35平方公尺）之
      通行權存在，以及被告ｌ○○應將如附圖A部分土地上之
      地上物拆除，被告並應容忍原告在前項有通行權之土地上
      通行，不得設置障礙物或為任何妨害原告通行之行為，是
      否有理由？
    (2)被告抗辯原告未支付償金，未選擇對被告最小損害之處通
      行，且違反電業法之規定等，是否有理由？
四、法院之判斷：
一、按確認法律關係之訴，非原告有即受確認判決之法律上利益
    者，不得提起之，民事訴訟法第247條第1項前段定有明文。
    所謂即受確認判決之法律上利益，係指法律關係之存在與否
    不明確，致原告在私法上之地位有受侵害之危險，而此危險
    得以對於被告之確認判決除去之者而言（最高法院52年臺上
    字第1922號判例意旨參照）。本件原告主張就被告所有如附
    圖所示A、B部分土地有通行權，為被告所否認，則原告主張
    其有通行權之法律關係存在，即不明確，致原告私法上之地
    位有受侵害之危險，且此項不明確得以確認判決予以排除，
    是原告提起本件訴訟確認通行權存在，應有確認利益，合先
    敘明。
二、次按土地因與公路無適宜之聯絡，致不能為通常使用者，土
    地所有人得通行周圍地以至公路。有通行權人，應於通行必
    要之範圍內，擇其周圍地損害最少之處所及方法為之。因土
    地一部之讓與或分割，致有不通公路之土地者，不通公路土
    地之所有人，因至公路，僅得通行受讓人或讓與人或他分割
    人之所有地。民法第787條第1項前段、第2項、第789條第1
    項分別定有明文。經查：
  (一)原告主張坐落台中市○○區○○段435地號土地為其所有，
    同段435-9地號為被告ｌ○○所有，同段411地號土地則為如
    附表所示被告Ｓ○○等59人所有，原告所有之435地號土地
    欲聯絡公路（即同段414地號土地），需通行被告所有之周
    圍地，被告ｌ○○在435-9地號外圍設有圍籬等情，業據原
    告提出土地登記第二類謄本3份、台中市中興地政事務所土
    地複丈成果圖1份及現場照片6張在卷可稽，且被告所不爭，
    並經本院於97年12月5日會同兩造勘驗現場，製有勘驗筆錄
    附卷可稽，自堪信為真實。依現場實情及土地複丈成果圖顯
    示，原告所有435地號土地之四周，均為被告之土地，確屬
    「袋地」，故原告主張其需通行被告所有之周圍地至公路，
    洵屬有據。
  (二)台中市○○區○○段435地號（重測前：林厝段429-3地號）
    土地係分割自同段411地號（重測前：林厝段429-1地號）土
    地，其後435地號土地因分割增加435-1、435-2、435-3、
    435-4、435-5、435-6、435-7、435-8地號土地，435-1、
    435-2地號再合併為435-9地號土地，此為兩造所不爭執，且
    有土地登記第二類謄本3份及地籍圖騰本1份存卷可佐。分割
    前之435地號（包括分割後之435、435-3至435-10地號）土
    地，其四周均為411地號土地所包圍，故分割前之435地號土
    地原本即經由如附圖所示B部分土地聯絡公路。而如附圖所
    示B部分土地，係私設之農用道路，已設置多年，業據被告
    Ｓ○○之訴訟代理人宙○○陳明在卷，並有現場照面存卷可
    參。從而，應認分割前之435地號土地原本即對如附圖所示B
    部分土地具有通行權存在。其後，435地號土地因分割增加
    435-1、435-2、435-3、435-4、435-5、435-6、435-7、
    435-8地號土地，435-1、435-2地號再合併為435-9地號土地
    ，致分割後之435地號土地未與公路相通，依民法第789條第
    1項之規定，435地號土地僅得通行他分割人之土地。而依附
    圖各地號之相對位置及現場實情可知，435-9地號土地顯係
    預留供分割後之435、435-10、435-3至435-8地號土地通行
    之用，被告ｌ○○並已在435-9地號土地上鋪設粹石路面，
    亦有現場照片附卷為證。是原告選擇就被告所有如附圖所示
    A、B部分面積共693.25平方公尺，聲請確認其具有通行權存
    在，自屬有據，且屬對周圍地損害最少之處所及方法。蓋如
    附圖所示A、B部分土地均屬原已供通行之用，原告通行該二
    部分，不致對被告造成額外之負擔。被告雖辯稱：由原告所
    有435地號土地直接往西側至公路乃最短距離，若以該處為
    通行地，其損害面積估約105平方公尺，遠低於如附圖A、B
    部分合計面積693.25平方公尺云云。惟查，被告所指由原告
    所有435地號土地直接通往西側公路固屬最短距離，然該處
    土地現係由被告乙○、Ｌ○○分管、耕作，業經被告陳述明
    確。若由該處開設一條道路供原告通行，將導致411地號土
    地可耕地面積減少，實質上係造成411地號土地所有權人即
    如附表所示被告Ｓ○○等59人額外之負擔，自非屬損害最少
    之處所及方法。
  (三)有通行權人，於必要時，得開設道路，民法第788條前段規
    定甚明。查原告為電力公司，其欲進出435地號土地，當有
    通行貨車之必要，自得依法請求足夠寬度之通行地以備開設
    道路。本院審酌如附圖所示B部分道路之寬度本約為4.2公尺
    ，且由如附圖所示B部分轉入A部分係九十度轉彎，需較大之
    迴轉空間，參以如附圖所示A部分面寬並未超出435-9地號之
    面寬等情，認為原告請求寬4.2公尺之道路通行權，尚屬合
    理、必要範圍。是被告辯稱：原告僅能通行一米寬之地云云
    ，顯非可採。
  (四)又妨阻土地與公路適宜之聯絡，致不能為通常之使用者，土
    地所有人得請求除去之（最高法院88年台上字第2864號判決
    意旨參照）。被告ｌ○○在如附圖所示A部分土地周圍設有
    圍籬，有現場照片附卷可參，該圍籬顯已妨阻原告土地與公
    路之聯絡，致不能為通常之使用，從而，原告一併請求被告
    ｌ○○應將前揭土地上之地上物拆除，亦屬有據。
三、綜上所述，原告本於民法第787條第1項、第789條第1項袋地
    通行權之法律關係，請求確認其對於被告ｌ○○所有坐落台
    中市○○區○○段435-9地號土地內如附圖所示A部分（面積
    485.90平方公尺）及對於如附表所示被告Ｓ○○等人所有同
    段411地號土地內如附圖所示B部分（面積207.35平方公尺）
    之通行權存在；及請求被告ｌ○○應將如附圖A部分土地上
    之地上物拆除，被告並應容忍原告在前項有通行權之土地上
    通行，不得設置障礙物或為任何妨害原告通行之行為，均為
    有理由，應予准許。
四、末按依民法第787條第1項後段規定，有通行權者，對於通行
    地因此所受之損害，雖應支付償金，惟「償金」係指補償土
    地所有權人不能使用土地之損害，必於有通行權者，行使其
    通行權後，始有是項損害之發生，與通行權無對價關係（最
    高法院86年台上字第3265號、76年台上字第2646 號判決意
    旨參照）。被告雖抗辯：原告應支付償金云云，惟揆諸前揭
    說明，通行權輿償金二者間既無同時履行抗辯之問題，被告
    此項抗辯，自不影響本院就原告通行權存在與否之認定。至
    被告另辯稱：原告擬在435地號土地興建鐵塔，架設高壓電
    線通過被告土地上空，損害被告之健康、生命、財產，卻未
    補償被告之損害，且與相鄰鐵塔之間為三角形，並非直線最
    短距離，違反電業法之規定云云。惟按袋地所有人之通行權
    ，係民法第787條至第第789條所明定，只要合乎袋地通行權
    所規定之要件，即得請求通行周圍地，至所有權人擬將該袋
    地作何用途，並非通行權所應審酌之要件。本件本院僅依民
    法袋地通行權之規定，准予原告通行如附圖所示A、B部分土
    地之通行權，並不代表原告即得任意在其所有435地號土地
    興建鐵塔，附此敘明。
五、本件事證已臻明確，兩造其餘主張、陳述及所提之證據，經
    審酌後於判決結果無影響，無一一論述之必要，附此敘明。
丙、據上論結，原告之訴為有理由，依民事訴訟法第78條、第85
    條第1項，判決如主文。
中    華    民    國    98    年    1     月    22    日
                  民事第四庭    法  官  陳文燦
正本係照原本作成。
如對本判決上訴，須於判決送達後20日內向本院提出上訴狀（須
附繕本）。
中    華    民    國    98    年    1     月    22    日
                                書記官  林玉門
附表：被告Ｓ○○、Ｋ○、Ｕ○○、辛○○、庚○○、己○○、
      午○○、申○○、未○○、巳○○、戌○○、Ｊ○○、Ｒ
      ○○、黃○○、Ｑ○○、酉○○、甲○○○、Ｌ○○、Ｅ
      ○○、Ａ○○、玄○○、天○○、Ｙ○○、Ｚ○○、Ｘ○
      ○、ｆ○○、丑○○、寅○○、卯○○、辰○○、丙○○
      、丁○○、Ｗ○○、癸○○、ｈ○○、ｅ○○、ｃ○○、
      ｂ○○、ａ○○、ｄ○○、宇○○、地○○、Ｏ○○、Ｍ
      ○○、Ｃ○○、Ｄ○（原名陳婉婷）、乙○、Ｇ○○、Ｆ
      ○○、Ｔ○○、Ｖ○○、Ｎ○○、Ｈ○○、Ｉ○○（原名
      陳棓鈞）、壬○○、ｊ○○、ｉ○○、ｋ○○、子○○等
      共59人。


司法院資訊處製作；財團法人民間司法改革基金會備份。
